臺灣高等法院民事判決　　　　　　　　　　　　　九十年度重上更(一)字第八八號
　　　上　訴　人　甲○○
　　　被　上訴人　乙○○
右當事人間塗銷抵押權登記事件，上訴人對於中華民國八十八年五月二十七日臺灣桃
園地方法院八十六年度重訴字第二七五號第一審判決上訴，經最高法院發回，本院判
決如左：
　　　主　　　文
上訴駁回。
第二審及發回前第三審訴訟費用由上訴人負擔。
　　　事　　　實
甲、上訴人方面：
一、聲明：
  (一)原判決廢棄。
  (二)被上訴人應將坐落桃園縣中壢市○○段七之六九號、七之七六號、七之九七號土
    地所有權全部（下稱系爭土地）於民國（下同）八十一年八月十八日所設定之最
    高限額新台幣（下同）八百萬元之抵押權辦理塗銷登記。
二、陳述及證據：均援用原審及本院前審判決所載。
乙、被上訴人方面：
一、聲明：上訴駁回。
二、陳述及證據：均援用原審及本院前審判決所載。
　　　理　　　由
一、上訴人起訴主張：系爭土地原係訴外劉奕源所有，八十一年八月十八日曾設定最
    高限額八百萬元，存續期間自八十一年八月十五日起至八十一年十二月十五日止
    之抵押權予被上訴人（下稱系爭抵押權），劉奕源過世，其繼承人陳菊妹、劉世
    新、劉文珠、劉文惠、劉美君於八十三年二月二日將系爭土地出售予伊，並於八
    十四年十二月間辦理所有權移轉登記，惟系爭抵押於存續期間並無負欠被上訴人
    抵押債務，則系爭抵押權即無所擔保之主債權存在，其登記妨害伊之所有權，伊
    得本於所有權請求除去，爰求為判決命上訴人塗銷系爭抵押權登記。
二、被上訴人則以：劉奕源於七十九年至八十一年間陸續向伊告借六百多萬元，除清
    償一百餘萬元外，尚餘五百萬元，有其簽發五百萬元之本票為憑，並設定抵押權
    登記，該五百萬元本息迄未清償，上訴人請求塗銷抵押權登記自屬無據等語，資
    為抗辯。
三、上訴人主張前揭事實，無非以其提出土地登記謄本三件及不動產買賣契約書（含
    附加條款）及援用證人楊智孟證詞為論據，惟查上訴人於買受系爭土地前，原土
    地所有人劉奕源即曾於八十一年八月十八日提供系爭土地予被上訴人設定最高限
    額八百萬元之抵押權登記，存續期限自八十一年八月十五日至八十一年十二月十
    五日，清償日期依各個債務契約所約定之清償日期，有土地登記謄本三件在卷可
    憑（見原審卷第四十九頁至第六十三頁），而依劉奕源所設定抵押權之契約書之
    「聲請登記以外之約定事項」三：另立借據、票據或其他憑據。及抵押權設定其
    他約定事項一：債務人及擔保物提供人邀同連帶保證人向抵押權人為擔保對債務
    人在抵押權設定契約所定之期限及本金最高限額內，以現在所負（包括原負債務
    尚未清償者）及將來發生之債務（包括貸款、遲延利息、違約金及其他有關一切
    債務）之清償起見，特提供本契約載明之擔保物設定抵押權抵押予抵押權人等文
    義（見原審第一一七、第一一八頁），足見本件抵押權所擔保之範圍，不以抵押
    權存續期限所新生為限，尚包含抵押權設定時原負債務而未清償之票款債務。查
    被上訴人抗辯系爭抵押權尚有未清償之債務五百萬元，業據其提出劉奕源所簽發
    之本票一紙為憑（見原審卷第三十二頁），此本票雖為上訴人所否認，然該本票
    經連同證人莊寶香所提出由劉奕源生前按捺指紋於同意書（出立於訴外人莊劉榮
    ）、協議書（與訴外人劉奕滿）、委託書（出具於莊寶香）送請法務部調查局鑑
    定比對結果，其指紋均屬相同；此有法務部調查局通知鑑定通知書一件（原審卷
    第二五五頁）及莊寶香所提出同意書、協議書、委託書各一件（見原審卷第二二
    三頁、第二三四頁、第二二五頁），且經莊寶香於原審陳證無訛（見原審卷第二
    二０頁、第二二二頁、第二四三頁），是該本票為劉奕源生前八十一年七月十七
    日所簽發要無疑義，依前揭抵押權其他約定事項之約定自得列為抵押權所提擔保
    之債權。又劉奕源曾陸續向被上訴人（其弟媳，見原審卷第二十三頁及第七十七
    頁戶籍謄本）借款（至少有二次），第二次劉奕源並曾簽立一紙五百萬元之本票
    ，並要求代書辦理抵押權設定事宜，業據證人鄭建宏（即辦理抵押權登記之代書
    ）於原審證述明確（見原審卷第一五八頁、第一六０頁），復經證人莊寶香證稱
    ：劉奕源把所有權狀及稅單等財產資料都交給我辦理，委託我處理財產，告訴我
    這些土地賣了之後一定要還這些債權人，有列出償還債務，而乙○○部分是抵押
    八百萬元，實際是欠五百萬元，有一張本票在等語（見原審卷第二二０頁），是
    該五百萬元本票確係系爭抵押權擔保之債權要無疑義，不容上訴人否認。
四、上訴人與劉奕源之繼承人（陳菊妹等人）所簽立之不動產買賣契約書第十七條即
    載明：乙方（出賣人）原有債務，由甲方代為清償，並自總價款中逕為扣除之。
    清償時由乙方通知債權人至甲方處辦理清償債務手續，抵押塗銷代書費由乙方負
    擔。顯見雙方於簽訂買賣契約書時，對於抵押權所擔保之債務原不否認。嗣買賣
    雙方雖於八十四年六月十九日簽訂附加條款：系爭土地尚有乙○○設定最高限額
    八百萬元，債務雖已清償卻仍未辦妥塗銷登記，雙方約定自即日起該項債務全部
    轉移由甲方承受，乙方同意將尾款五百九十八萬元全數歸甲方取得作為處理債務
    及辦理塗銷之費用，此後該項債務均由甲方處理，概與乙方無涉等語（見原審卷
    第八十九頁背面、及第九十一頁背面），此情雖據證人徐智孟（即辦理買賣手續
    之代書）證稱：雙方約定由陳菊妹在辦理產權移轉之前，將此抵押權辦理清楚，
    但因陳菊妹無拿到清償證明無塗銷，上訴人向陳菊妹說這屬違約，要求賠償損失
    ，並向她要求其他尾款部分不要拿了由他負責來塗銷抵押權部分，所以才加了附
    加條款等語（見本院上字卷第四十九頁背面），然證人徐智孟同時亦證稱：其他
    債權人在上訴人付款時，都有出來受理清償（參照買賣契約書第十七條），只有
　　陳菊妹有說曾向劉奕「源」借一百多萬元已清償，而陳菊妹係已亡故，劉奕「源
　　」之配偶劉奕滿係被上訴人之夫，且本院前審判決援用證人筆錄亦記載係：訂立
　　契約書時，陳菊妹有說曾向劉奕「滿」借了一百多萬元已清償（見判決第十五頁
　　足證）部分沒有出來，但他有私下向陳菊妹要求還款等語（見本院上字卷第四十
　　九頁），足見被上訴人並未受償此筆債務，至證人陳菊妹（嗣更名為陳秋羽）雖
　　證稱：劉奕源欠鑫谷建設公司一百萬元所以向被上訴人借一百萬元，此一百萬元
　　已還清（八十一年九月還的）等語（見原審第二七０頁正、背面），核與被上訴
    人所提出鑫谷公司所開立之收據相符（見原審卷第一八四頁），復與證人莊寶香
    所陳證：這筆錢一百多萬元到最後是陳菊妹拿來還給劉奕滿等語相符（見原審卷
    第一一０頁背面，按此頁正、背面裝訂倒置），然證人陳菊妹同時亦陳證：不知
    道（法官問以：知道劉奕源當時返有五百萬元債務未還嗎？）我只知道一百萬元
    已還清等語（見原審卷第二六九頁背面及第二七０頁），且承認八十一年十一月
    十日與劉世新共同簽立同意書無訛（見原審卷第二六九頁背面），查該同意書係
    委託莊寶香全權出售系爭土地等六筆及代為清償該土地抵押債務，清償塗銷一切
    事宜，有同意書一件在卷足憑（見原審卷第二三０頁），且經證人莊寶香亦證稱
    ：劉奕源有陸續向被告拿錢，實際數字不清楚，後到劉奕源說有開了一張五百萬
    元本票結清等語及劉奕源先前有委託我，但生病就停下來，後來就變成陳菊妹、
    劉世新委託我賣地，有同意書為證等證（見原審卷第一０九頁背、正面），陳菊
    妹既於八十一年九月已償還一百餘萬元予被上訴人，復於八十一年十一月十日簽
    立同意書授權莊寶香出售土地，代為清償抵押債權人，陳菊妹非認知除此一百萬
    元（指劉奕滿代償鑫谷公司一百萬元部分），尚有負欠被上訴人其他債務？何須
    如此？況原審詢問證人陳菊妹為何當初（指不動產買賣時），還要扣五百九十多
    萬元？（參見附加條款）證人陳菊妹證稱：劉世新認為劉奕滿是親叔叔，可以溝
    通，就委託莊寶香去講塗銷銷事情等語（見原審卷第二六九頁背面），益證陳菊
    妹、劉世新二人亦認知劉奕源對被上訴人之債務數額，除前開一百萬元外（指代
    償鑫谷部分），尚有其他？況證人林文禮（鄭秀蓮配偶）亦證稱：劉奕滿收到我
    的錢後就交給劉奕源等語（見原審卷第六九頁、第七０頁），是劉奕源所欠於被
    上訴人之金額，非如陳菊妹及徐智孟所言僅一百萬元債務而已，要無疑義。
五、綜上所述，債務人劉奕源抵押債務有五百萬元，雖已清償一百餘萬元，為被上訴
    人所不否認，然餘欠尚未償還，而陳菊妹復未能就餘欠已清償之事實提出證明方
    法，則其於前揭附加條款，雖稱：債務已清償，卻仍未辦妥塗銷登記一節，即非
    可採，自不能憑前揭附加條款即認為系爭抵押所擔保之債務皆已清償。此外上訴
    人就抵押債務已消滅之事實，亦未舉證以實其說，其主張系爭抵押權擔保之債權
    不存在，洵屬無據。其請求被上訴人塗銷系爭抵押權登記，自非正當。原審為上
    訴人敗訴判決，核無不合，上訴人仍執前詞指摘原判決不當，求予廢棄，為無理
    由。
六、本件事證已臻明確，上訴人請求詢問證人劉世新已無必要，兩造其餘攻防方法及
　　未經援用之證據，經斟酌後，認為與判決結果已不生影響，爰不一一論述。
七、據上論結，本件上訴為無理由，依民事訴訟法第四百四十九條第一項、第七十八
　　條，判決如主文。
中　　　華　　　民　　　國　　九十一　　年　　　二　　　月　　十  九　　日
　　　　　　　　　　　　　　民事第十七庭
                              審判長法　官　鄭　雅  萍
                                    法　官　許  文　章
                                    法　官　吳　謀  焰
右正本係照原本作成。
如不服本判決，應於收受送達後二十日內向本院提出上訴書狀，其未表明上訴理由者
，應於提出上訴後二十日內向本院補提理由書狀（均須按他造當事人之人數附繕本）
上訴時應提出委任律師或具有律師資格之人之委任狀；委任有律師資格者，另應附具
律師及格證書及釋明委任人與受任人有民事訴訟法第四百六十六條之一第一項但書或
第二項（詳附註）所定關係之釋明文書影本。
中　　　華　　　民　　　國　　九十一　　年　　　二　　　月　　二十一　　日
　　　　　　　　　　　　　　　　　　書記官　黃　瑞　芬
附註：
民事訴訟法第四百六十六條之一（第一項、第二項）：
對於第二審判決上訴，上訴人應委任律師為訴訟代理人。但上訴人或其法定代理人具
有律師資格者，不在此限。
上訴人之配偶、三親等內之血親、二親等內之姻親，或上訴人為法人、中央或地方機
關時，其所屬專任人員具有律師資格並經法院認為適當者，亦得為第三審訴訟代理人
。
